【裁判字號】    89,易,1451
【裁判日期】    890916
【裁判案由】    違反公司法
【裁判全文】
臺灣臺北地方法院刑事判決                        八十九年度易字第一四五一號
    公  訴  人  臺灣臺北地方法院檢察署檢察官
    被      告  甲○○
右列被告因違反公司法案件，經檢察官聲請簡易判決處刑（八十九年度偵字第九二０
三號），嗣經本院受理後（八十九年度簡字第一四六號），認為不宜以簡易判決處刑
，而改以通常程序審理，本院判決如左：
    主  文
甲○○無罪。
    理  由
一、本件公訴意旨略以：被告甲○○明知其原經營之華大旅社有限公司（以下簡稱華
    大旅社），業於民國八十九年三月二十日登記解散，卻仍在台北市○○路三０巷
    一五０號一至七樓，以上揭公司名義繼續對外經營旅館業務，於同月二十九日二
    十三時五十五分許為警當場查獲。因認被告甲○○涉有公司法第十九條第一項、
    第二項之罪嫌云云。
二、按犯罪事實應依證據認定之，無證據不得推定其犯罪事實；又不能證明被告犯罪
    者，應諭知無罪之判決，刑事訴訟法第一百五十四條、第三百零一條第一項分別
    定有明文。又被告之自白，不得作為有罪判決之之唯一證據，仍應調查其他必要
    之證據，以察其是否與事實相符，刑事訴訟法第一百五十六條第二項亦定有明文
    。又事實之認定，應憑證據，如未能發現相當證據，或證據不足以證明，自不能
    以推測或擬制之方法，為裁判基礎（最高法院四十年台上字第八六號判例參照）
    。另認定犯罪事實所憑之證據，雖不以直接證據為限，間接證據亦包括在內；然
    而無論直接或間接證據，其為訴訟上之證明，須於通常一般之人不致有所懷疑，
    而得確信其為真實之程度者，始得據為有罪之認定，倘其證明尚未達到此一程度
    ，而有合理之懷疑存在時，即無從為有罪之認定，亦有最高法院七十六年台上字
    第四九八六號判例可資參照。
三、公訴意旨認被告甲○○涉有公司法第十九條第一項、第二項之犯行，無非係以：
    右揭犯罪事實，業據被告甲○○於偵查中自白，並有公司登記資料及臨檢表在卷
    可稽為其主要論據。訊據被告甲○○於本院審理中堅詞否認有何公訴意旨所指違
    反公司法之犯行，辯稱：其係於公司解散登記後，為求了結現務，而仍以華大旅
    社名義繼續經營，並非無公司設立登記等語。
四、經查，被告甲○○固不否認華大旅社於查獲時仍在營業之事實，然於八十九年六
    月十四日偵查中即供稱因該旅社於解散後進行清算中而安排住客轉宿事宜，似無
    公訴意旨所稱坦承不諱之情事。次查，華大旅社自八十八年三月三日設立起均由
    被告甲○○擔任負責人，且該旅社業於八十九年三月二十日辦理解散登記乙情，
    業經被告甲○○供明在卷，並有台北市政府建設局八十九年七月十日北市建商二
    字第八九三０八七０三號函所檢附之公司登記資料及公司資料查詢作業明細在卷
    可稽；又華大旅社於八十九年三月二十九日為警查獲時尚在營業中等情，亦經被
    告甲○○自承在卷，並有台北市政府建設局八十九年五月一日北市建商三字第八
    九二二一八九一００號函及所檢附之台北市政府警察局信義分局臨檢紀錄表附卷
    可參，足見被告甲○○所經營之華大旅社確有於解散登記後繼續營業之事實。然
    按公司法第十九條第一項之規定：「未經設立登記，不得以公司名義經營業務或
    為其他法律行為。」，是該法條乃單純處罰未經設立登記，而使用公司名稱之行
    為，並非處罰不當之營業行為，觀之公司法第十四條至第十六條就公司之非法借
    款、保證及經營登記範圍以外之業務，另設刑罰規定自明。又「解散之公司應行
    清算」「清算人應於就任後十五日內將其姓名‧‧‧向法院聲報」「於六個月內
    完結清算」「清算完結經送請股東承認後十五日內向法院聲報」（公司法第二十
    四條、八十三條、八十七條、九十三條），清算人如有違反，並均得科處罰鍰。
    倘解散之公司不依法進行清算，應依上開規定處罰，不能將公司法第十九條擴張
    解釋，致違反罪刑法定主義。因此，解散之公司在未清算完結之前，不論是否為
    了結現務或便利清算之目的，而以公司名稱為營業行業，均無公司法第十九條之
    適用（司法院七十八年十一月二十四日（七八）廳刑一字第一六九二號函釋可資
    參照）。查華大旅社所經營之業務係旅館業務，從事對客戶提供住宿之服務，依
    該行業之特性，自無從於解散登記後即斷絕所有與住宿客戶間之相關營業行為，
    其對解散登記前已辦理住宿之客戶所提供之服務，乃為了結現務而屬解散登記後
    所進行之清算事項。而華大旅社於八十九年三月二十日解散登記後，即陸續就其
    現有住宿客戶轉介至他處住宿，此有被告甲○○所提出之統一發票影本在卷可參
    ，足見其所為之相關營業行為當係以了結現務為目的，自難以違反公司法第十九
    條之罪名相繩。此外，復查無其他積極證據足認被告甲○○有何違反公司法之犯
    行，揆諸前揭之說明，自應為被告無罪之諭知。
據上論斷，應依刑事訴訟法第四百五十二條、第三百零一條第一項前段，判決如主文
。
本案經檢察官王怡菁到庭執行職務。
中      華      民      國    八十九    年      九      月      十六    日
                                臺灣臺北地方法院刑事第九庭
                                        法  官  黃  雅  君
右正本證明與原本無異
如不服本判決，應於判決送達後十日內，向本院提出上訴狀。
                                        書記官  陳  怡  如
中      華      民      國    八十九    年      九      月      十八    日


司法院資訊處製作；財團法人民間司法改革基金會備份。
